最高法院刑事判決　　　　　　一○○年度台上字第一五四六號
上　訴　人　王祥如
選任辯護人　李明諭律師
　　　　　　陳逸華律師
上列上訴人因妨害性自主案件，不服台灣高等法院中華民國九十
八年十月二十八日第二審判決（九十八年度上訴字第三四八０號
，起訴案號：台灣士林地方法院檢察署九十六年度偵字第三五一
三號），提起上訴，本院判決如下：
    主  文
上訴駁回。
    理  由
按刑事訴訟法第三百七十七條規定，上訴於第三審法院，非以判
決違背法令為理由，不得為之。是提起第三審上訴，應以原判決
違背法令為理由，係屬法定要件。如果上訴理由書狀並未依據卷
內訴訟資料，具體指摘原判決不適用何種法則或如何適用不當，
或所指摘原判決違法情事，顯與法律規定得為第三審上訴理由之
違法情形，不相適合時，均應認其上訴為違背法律上之程式，予
以駁回。本件原審審理結果，認為上訴人王祥如有原判決事實欄
所載基於強制性交之犯意，對心智缺陷之被害人Ａ女（真實姓名
、年籍資料均詳卷，下稱Ａ女）分別於原判決附表（下稱附表）
所示之時間、地點，強制性交得逞十五次之犯行明確，因而撤銷
第一審所為科刑之判決，改判論上訴人對心智缺陷之人犯強制性
交十五罪，各處有期徒刑七年二月，應執行有期徒刑十年（關於
附表編號一部分比較行為時及裁判時法律，適用最有利於上訴人
之規定）。已詳調查、取捨證據之結果及憑以認定犯罪事實之
心證理由。並就上訴人否認犯行之供詞及其所辯各語認非可採，
予以論述。上訴人上訴意旨略稱：(一)、內政部警政署刑事警察局
（下稱刑事警察局）民國九十七年三月七日刑醫字第0970034154
號鑑驗書（下稱刑事警察局鑑驗書），檢驗Ａ女妊娠八週之胚胎
結果，排除上訴人為該胚胎之親生父後，Ａ女才改稱係遭同事陳
ＯＯ性侵害所致，故Ａ女先後有遭上訴人及陳ＯＯ性侵害。則Ａ
女與陳ＯＯ間之關係究竟為何？該胚胎究否來自陳ＯＯ？是否如
原審所認定亦是遭到陳ＯＯ性侵害？若是，何以Ａ女或其家人皆
未提出告訴？抑或Ａ女同時與上訴人、陳ＯＯ交往？此關乎Ａ女
陳述是否另有重大不實之瑕疵，有傳訊陳ＯＯ加以究明之必要。
而Ａ女警詢、偵查之陳述，前後不一致，甚至就其妊娠八週之胚
胎究竟自何人受胎，於刑事警察局之DNA-STR檢驗結果前後，說
詞有嚴重歧異。則Ａ女與上訴人間之男女關係究竟實情為何？與
陳ＯＯ間之關係又為何？是否因Ａ女之父要求而為不利上訴人之
陳述，亦有再傳訊Ａ女出面說明之必要。又行政院國軍退除役官
兵輔導委員會台北榮民總醫院（下稱榮民總醫院）九十八年Ｏ月
ＯＯ日北總精字第ＯＯＯＯＯＯＯＯＯＯ號函附之精神狀況鑑定
書（下稱榮民總醫院Ａ女精神狀況鑑定書）對於第一審囑託鑑定
關於「Ａ女對於與異性交往之認知為何？對於『男朋友』之認知
為何？」未加以鑑定；且Ａ女於九十八年四月十日第一審審理時
才承認陳ＯＯ對其進行性行為之事實，九十八年一月十八日Ａ女
並不知有另外一個男生（陳ＯＯ）曾對其為性行為，故榮民總醫
院於當日對Ａ女所為精神狀況鑑定之基礎既然不實在，其鑑定結
果亦不真實。原審未依職權再送鑑定，且未依上訴人之聲請傳訊
陳ＯＯ及Ａ女到庭作證，給予上訴人詰問之機會，則有應於審判
期日調查之證據未予調查之違法。(二)、上訴人自白與Ａ女有性行
為十五次，至多僅能證明雙方有發生性行為，但不能作為上訴人
係在違反Ａ女意願下有對Ａ女為強暴、脅迫行為之補強證據，乃
原判決單憑上訴人之自白，未詳查有無其他證據佐證與事實相符
，即據以認定上訴人有對Ａ女強制性交十五次之犯行，有違證據
法則。
(三)、Ａ女就犯罪事實時間、地點之陳述有重大反覆不實之瑕疵，
就事實真相亦多有隱瞞之處，而Ａ女又無受創傷壓力症候群症狀
，此等有利於上訴人之事證，原判決未採為有利於上訴人之認定
，其採證有違證據法則。(四)、有關上訴人與Ａ女是否為男女朋友
，有無男女交往乙節，原判決雖以無照片及人證證明而不採。但
事實上，兩造同為ＯＯ治癌中心醫院（下稱ＯＯ醫院）同事，Ａ
女怕其家人反對，上訴人當時仍有婚姻在身，此種小心謹慎之交
往，自屬可能。苟雙方非屬男女朋友交往，上訴人何能知悉Ａ女
父母分居，僅與妹妹、父親居住等細節，Ａ女又何以會告訴上訴
人其父親家暴紀錄等隱私？就此等違反常情之事實，原判決未予
細究，自有可議。(五)、證人即威合股份有限公司（下稱威合公司
）派駐在ＯＯ醫院之主管林ＯＯ於第一審所證上訴人與Ａ女不是
男女朋友關係云云，係其臆測之詞，不足採信。且上訴人本有婚
姻，與Ａ女交往，不可能如同一般男女正常交往，故林ＯＯ稱看
不出來是男女朋友，為當然之結果。又由卷內資料看不出Ａ女於
何時告知林ＯＯ被上訴人騷擾。蓋本件另有一性侵行為人陳ＯＯ
，Ａ女於九十八年四月十日第一審庭訊才承認，故林ＯＯ證稱：
有人騷擾Ａ女，依「合理懷疑」，亦有可能是陳ＯＯ，而非上訴
人。原判決豈可率然斷定上訴人與Ａ女並非男女朋友，因而否定
上訴人刑事訴訟之防禦方法。(六)、性侵害之被害人均必有創傷後
症候群之存在，縱使Ａ女有輕度智能障礙，其智能僅有十幾歲之
小學程度，亦無例外，而上訴人等（含陳ＯＯ）果如原判決所認
違反Ａ女意願遭上訴人長期為十五次以上強暴、脅迫為強制性交
，更不可能無此反應，就此部分原判決未查明為何Ａ女未有受創
傷症候群症狀而能如常作息，情緒未受干擾，即認Ａ女有受害之
情，明顯有違證據法則。況且，原判決既以榮民總醫院之鑑定報
告認Ａ女有識別遭性侵害並產生抗拒之能力，則又何以不會產生
此種受害後遺症之精神病症，即有理由矛盾之違法云云。
惟查：證據之取捨、證據證明力之判斷，以及事實有無之認定，
屬事實審法院之職權，苟其取捨判斷與認定，並不違背論理法則
及經驗法則，即不容任意指為違法，而執為適法之第三審上訴理
由。原審認定上訴人有原判決事實欄所載基於強制性交之犯意，
自九十五年六月底某日晚上九時許至同年十一月中旬，分別對心
智缺陷之Ａ女強制性交十五次之犯行，係以：上訴人對於附表
所示時間、地點，其有與Ａ女發生性交行為共十五次之事實供承
不諱，上訴人繪製之性交位置圖四紙，Ａ女之指述，證人
即Ａ女之同事施ＯＯ之證詞，證人即Ａ女之主管林ＯＯ之證言
，Ａ女之母（真實姓名、年籍資料均詳卷）之證詞，先後兩
次由上訴人、Ａ女引導第一審承辦法官履勘現場之第一審勘驗筆
錄、現場照片四十張，榮民總醫院精神部臨床心理測驗申請單
、病歷，中華民國身心障礙手冊，台北市立關渡醫院（下稱
關渡醫院）診斷證明書，刑事警察局鑑驗書，榮民總醫院Ａ
女精神狀況鑑定書，威合公司九十八年四月二十四日函等證據
資料，予以綜合判斷，認上訴人之犯行堪予認定。並指駁：上訴
人於偵、審中否認有強制性交之犯意，辯稱：伊不知道Ａ女為輕
度智障，伊與Ａ女為男女朋友，伊會先徵詢Ａ女同意才發生性行
為，並未違反Ａ女意願，性行為過程中Ａ女並未抗拒、呼救、脫
逃，事後也未報警，果若違反Ａ女意願，以上訴人身著連身工作
服穿脫費時，何以Ａ女未趁機呼救逃跑云云，為卸責飾詞。且說
明：(1)Ａ女曾於七十九年四月十二日於榮民總醫院精神科門診，
並接受智能測驗結果，屬輕度智能不足範圍，並領有輕度智障之
身心障礙手冊，為心智缺陷之人。從Ａ女外表明顯可知其說話口
齒不清，溝通困難，只能學習簡單具體及例行性作業，稍抽象繁
複的工作則有困難。是從Ａ女外觀、語言表達能力，並非不能得
知Ａ女有心智之缺陷。上訴人主觀上知悉Ａ女為輕度智障之人，
故其辯稱不知Ａ女為心智缺陷之人云云，要無足採。(2)Ａ女於九
十六年三月二日經關渡醫院診斷妊娠八週，再經刑事警察局以DN
A-STR型別檢測及比對結果，排除上訴人為該胚胎之親生父。Ａ
女原陳稱該胚胎係自上訴人受胎云云，嗣又改稱係遭另名同事陳
ＯＯ侵害所致等語。惟因Ａ女心智之缺陷，已無法清楚明確的記
憶，又先後遭至少二人之性侵害，誤記上訴人對其性侵犯行之起
訖時間自屬可能。是Ａ女於警詢、偵查及第一審審理時關於上訴
人犯罪之起訖時間及地點所為不盡一致之陳述，實非可採。而由
Ａ女於九十六年三月二日經檢驗為妊娠八週，推算受胎時間應係
九十五年十二月間或九十六年一月間，上訴人非該胚胎之親生父
，上訴人辯稱其與Ａ女最後一次發生性行為係於九十五年十一月
中旬，尚屬可採。是本件犯罪時間以上訴人供述即如附表犯罪時
間欄所示為準。(3)Ａ女指稱上訴人尚有在ＯＯ醫院六樓清潔用具
室、六樓交誼廳斜對面男廁、六樓一號、二號電梯前女廁、七樓
機房等處對伊性侵害云云，尚非可採。本件犯罪地點應以上訴人
供述即如附表犯罪地點欄所示為準。(4)Ａ女於警詢證稱：上訴人
利用上班時間性侵害伊約計六次云云，係誤記，尚無足取。衡以
上訴人於警詢、偵訊、第一審審理時一再供承與Ａ女發生性交行
為共計十五次等語。衡情上訴人不可能虛構與Ａ女性行為次數，
而為不利於己之供述，上訴人所供應堪信為真實。本件犯罪次數
應以上訴人供述即如附表犯罪次數欄所示為準。至上訴人嗣後雖
於原審審理中改稱與Ａ女僅發生七、八次以上之性行為，正確次
數忘記了，沒有超過十五次等語，仍難據為有利上訴人之認定。
(5)Ａ女為輕度智能障礙之人，雖對遭上訴人性侵害之時間、地點
、次數等細節，無法清楚記憶，但其精神狀態並未達「精神耗弱
」或「心神喪失」之程度，對於他人對其實施性侵害行為時，能
清楚辨識自願性及非自願性之性行為，且能產生抗拒能力。關於
遭上訴人性侵害過程中，Ａ女有表示「不要」、上訴人打Ａ女頭
部、上訴人強拉Ａ女、Ａ女不同意與上訴人發生性行為等節，迭
據Ａ女於警詢、偵查及第一審審理中指述一致，堪信為真實。(6)
Ａ女雖能識別遭上訴人性侵害並產生抗拒能力，然因其智能缺陷
，應變能力較一般人低，遭受他人侵害時，不知如何應變，上訴
人又以強暴、脅迫方式施予壓力，在欠缺他人協助之情形，不能
期待Ａ女與常人一般以逃走、呼救、報警等方式處理；而Ａ女於
ＯＯ醫院上夜班之時間，醫院僅有部分值班人員留守，上訴人挑
選隱密處進行性侵行為，Ａ女實無從呼救向他人求援；又Ａ女既
不知如何應變，其未能趁上訴人脫去連身服之機會逃跑、呼叫，
亦與常情無違。(7)Ａ女雖供稱：在第一次遭上訴人打頭部性侵害
後，上訴人未再打伊頭，有時上訴人會先與伊約好，利用伊下班
之前，上訴人在廁所內等伊，有時伊會自己走到病歷室與上訴人
見面等語。惟因Ａ女係在遭上訴人以打頭之強暴方法性侵，上訴
人又以言詞威嚇Ａ女不得聲張，致其心理對上訴人產生畏懼，又
欠缺對壓力情境之應變能力，始會依上訴人之指示前往犯罪地點
等候上訴人，對於上訴人擬對其性交並無認知，更非同意與上訴
人發生性行為。又Ａ女於本件案發後，雖無明顯創傷後壓力症候
群，然其在身心症狀量表有輕微強迫症、憂鬱及焦慮症狀，可見
Ａ女因遭上訴人長期性侵害，身心已受戕害，益證Ａ女係遭上訴
人以打頭、言語威脅之強暴、脅迫方法，迫使Ａ女非出於自由意
願與上訴人發生性行為，應可認定。(8)Ａ女已於第一審到庭就本
案經過詳實證述，上訴人請求再予傳喚查證與上訴人之男女關係
實情，核無必要。另上訴人請求傳喚陳ＯＯ，欲查明其與Ａ女間
之關係及Ａ女是否遭到陳ＯＯ性侵害等節，核與本件上訴人犯行
無涉，亦無調查之必要等由甚詳。又以附表編號１部分，經比較
行為時及裁判時法律，適用最有利於上訴人之規定，核上訴人此
部分所為，係犯修正後刑法第二百二十二條第一項第三款之對心
智缺陷之人犯強制性交一罪；附表編號２至８部分，犯罪時間在
刑法修正後，核上訴人此等部分，係犯同條款之對心智缺陷之人
犯強制性交十四罪。並酌情各量處有期徒刑七年二月，應執行有
期徒刑十年。已詳其所憑證據及認定之理由，所為論斷，均有
卷存證據資料可資覆按。上訴意旨雖指摘原判決違法，然查：(一)
、刑事訴訟法所稱依法應於審判期日調查之證據，係指與待證事
實有重要關係，在客觀上顯有調查必要性之證據而言，故其範圍
並非漫無限制，必其證據與判斷待證事實之有無，具有關連性，
得據以推翻原判決所確認之事實，而為不同之認定，若所證明之
事項已臻明確，或就同一證據再度聲請調查，自均欠缺調查之必
要性，原審未依聲請或職權為無益之調查，並無違法之可言。本
件Ａ女就被害經過及其意見，已先後於警詢、偵查及第一審陳述
甚詳，且所指述其遭上訴人以打頭、言語威脅之強暴、脅迫方法
，迫使Ａ女非出於自由意願與上訴人發生性行為乙節，前後一致
而無瑕疵，至於上訴人犯罪之時間、地點及次數前後證詞雖不盡
相符，但原判決已就各該事實詳其調查、取捨證據之結果及憑
以認定之心證理由，予以論述；並斟酌為避免性侵害犯罪之Ａ女
於司法程序中，因需一再面對加害人複述被害經過，致遭受二度
傷害，乃未於審判期日再行傳喚Ａ女到庭，而就Ａ女前所為之供
述，依據其調查證據之結果，本於經驗及論理法則，自由判斷；
且說明無再傳訊Ａ女到庭調查必要等由甚詳。上訴意旨(一)指摘原
審未依上訴人聲請傳訊Ａ女，即有應於審判期日調查之證據未予
調查之違法云云，難認已符合首揭法定之第三審上訴要件。(二)、
本件上訴人有原判決事實欄所載基於強制性交之犯意，「自九十
五年六月底某日晚上九時許至同年十一月中旬」，對心智缺陷之
Ａ女強制性交十五次之犯行，事證已臻明確。且由Ａ女妊娠八週
，推算其受胎日期係「九十五年十二月間或九十六年一月間」，
核與上訴人最後一次犯罪時間（即九十五年十一月中旬）相距約
半個月後，縱認Ａ女妊娠八週之胚胎係來自陳ＯＯ，亦與上訴人
犯罪無關。至Ａ女與陳ＯＯ間之關係究竟為何？Ａ女是否遭到陳
ＯＯ性侵害？Ａ女或其家人為何未對陳ＯＯ提出告訴？Ａ女是否
同時與上訴人、陳ＯＯ交往？等各節，與判斷本件待證事實之有
無，亦均不具關連性，且無從據以推翻原判決所確認之事實，而
為不同之認定。上訴人雖於原審曾聲請傳訊陳ＯＯ，惟因欠缺調
查之必要性，原審未依其聲請為無益之調查，原判決並已說明不
予調查之理由，經核尚無違法可言。上訴意旨(一)指摘原審未依上
訴人聲請傳訊陳ＯＯ，有調查未盡之違法云云，殊與法律規定得
為第三審上訴理由之違法情形不相適合。(三)、關於第一審囑託榮
民總醫院鑑定「Ａ女對於與異性交往之認知為何？對於『男朋友
』之認知為何？」乙節，原審是否再送鑑定之必要？查第一審於
九十八年六月十七日審判期日提示卷附之榮民總醫院Ａ女精神狀
況鑑定書予當事人表示意見時，上訴人及其辯護人均稱：「沒有
意見」，再經審判長問：「尚有證據請求調查？」，上訴人及其
辯護人亦均答：「無」，有該審判筆錄可稽。原審於九十八年十
月七日審判期日提示該鑑定書予當事人表示意見時，上訴人答稱
：「Ａ女的精神是ＯＫ的，她對事情的判斷是有的，其餘請辯護
人幫我回答。」，其辯護人答：「如書狀所載」，再經審判長問
：「尚有證據請求調查？」，上訴人及其辯護人亦均未聲請就首
揭「Ａ女對於與異性交往之認知為何？對於『男朋友』之認知為
何？」事項聲請再送鑑定。而詳觀上訴人及其辯護人於原審提出
之九十八年七月二十一日刑事聲明上訴狀、九十八年八月十一日
刑事上訴理由狀、九十八年九月二十八日刑事聲請調查證據狀及
九十八年十月十六日刑事陳明狀等內容，亦均未就該事項聲請再
送鑑定，復有前述原審審判筆錄及上揭各書狀在卷可考。從而，
就上開訴訟程序以觀，原審未贅行再送鑑定，尚難遽指為違法。
(四)、依原判決所確定之事實，Ａ女有輕度智能障礙，係有心智缺
陷之人，當然不能以一般正常人視之。Ａ女遭上訴人以打頭之強
暴方法性侵害，且遭上訴人以言詞威嚇脅迫不得聲張，其心理對
上訴人固產生畏懼，但因其欠缺對壓力情境之應變能力，因此於
事後並無明顯之創傷後壓力症候群症狀，僅在其身心症狀量表出
現輕微強迫症、憂鬱及焦慮症狀，並無悖於常情。原判決因而認
難據此為有利於上訴人之認定，尚無違誤。上訴意旨(六)執此指摘
原判決有理由矛盾之違法云云，自非合法之第三審上訴理由。(五)
、其他上訴意旨(二)至(五)，均係就原審依憑證據所為採證認事職權
之合法行使，以及原判決已論列說明之事項，依憑己見任意指為
違法，並重為事實之爭執，否認犯罪，均非合法之第三審上訴理
由。衡以前開說明，其上訴為違背法律上之程式，應予駁回。
據上論結，應依刑事訴訟法第三百九十五條前段，判決如主文。
中    華    民    國  一○○  年    三    月  三十一  日
                      最高法院刑事第十一庭
                          審判長法官  賴  忠  星  
                                法官  呂  丹  玉  
                                法官  吳      燦  
                                法官  蔡  名  曜  
                                法官  葉  麗  霞  
本件正本證明與原本無異
                                      書  記  官  
中    華    民    國  一○○  年    四    月    八    日
                                                      Q